【裁判字號】    89,簡上,23
【裁判日期】    900111
【裁判案由】    詐欺
【裁判全文】
臺灣雲林地方法院刑事判決                          八十九年度簡上字第二三號
    上  訴  人  臺灣雲林地方法院檢察署檢察官
    被      告  癸○○
    選任辯護人  黃俊仁
右列上訴人因被告詐欺案件，不服本院北港簡易庭八十九年度港簡字第六四號中華民
國八十九年四月十三日第一審判決（聲請簡易處刑案號：臺灣雲林地方法院檢察署八
十九年度調偵字第七、四一號）提起上訴及移送併案審理（八十九年度偵字第二一五
一號、二九七四號），本院管轄第二審之合議庭判決如左：
    主  文
原判決撤銷。
癸○○連續行使偽造私文書，足以生損害於他人，處有期徒刑壹年。
    事  實
一、癸○○利用以會養會之方式，於民國（下同）八十六年七月六日起，自任會首分
    別招募如附表一所示Ａ、Ｂ之二個互助會（互助會起訖時間、會員人數、每會金
    額如附表所示），明知如附表一Ａ、Ｂ之冒用人頭欄所示等人並未參加Ａ、Ｂ之
    互助會為會員，竟分別向Ａ、Ｂ會之其他會員佯稱上開人頭均分別參加Ａ、Ｂ之
    互助會，作為癸○○繳納銀行、農會及互助會之現金時標取會款之用。癸○○自
    八十八年間起，因經營事業失敗致財務狀況週轉不靈，而無支付會款能力，為支
    應每月為數不少之會款，竟基於意圖為自己不法所有之概括犯意，於如附表二、
    三所示之時間，在雲林縣台西鄉○○路二五五號之自宅，連續偽造如附表二、三
    所示之人頭會員或真正會員姓名及標息於標單上，持之向到場之會員佯稱由各該
    會員得標，並於開標後，向巳○○（會單記載為勝智）、辰○○（會單記載為秀
    英、豐舟）、吳寅○○（會單記載為金樹）、卯○、己○（會單記載為子○○）
    、甲○○（會單記載為進權）、未○○（會單記載為武欽）、林東三、丙○（會
    單記載為林玉梅）、戊○○等真正會員詐取會款，致真正會員陷於錯誤而分別交
    付當會次之會款予癸○○，癸○○因此詐得會款共新台幣（下同）二百六十七萬
    九千元，均足以生損害於各會會員及如附表二、三所示癸○○所偽造標單上之會
    員（陷人頭及被冒標之會員可能被活會會員追索死會會款之危險）。嗣於八十八
    年十月六日起，因如附表一所示之互助會二會均停會，至此巳○○、辰○○、吳
    寅○○、己○、甲○○、林東三、丙○、戊○○等活會會員始知受騙。
二、案經被害人巳○○、辰○○、戊○○訴請臺灣雲林地方法院檢察署檢察官偵查起
    訴。
    理  由
一、訊據被告癸○○於本院審理中否認有冒用戊○○名義標會一節外，對於右揭其餘
    事實均坦承不諱，辯稱：我沒有冒標戊○○之會云云，然查：
    （一）右揭犯罪事實除冒用戊○○名義標取戊○○Ｂ會活會一會之部分外，餘均
          業據被告於警訊、偵查及本院調查時供承明確，核與告訴人巳○○、翁秀
          鶯、戊○○及被害人吳寅○○、甲○○、卯○、林東三、丙○、己○指訴
          渠等均係活會之情節相符，並有被告及被害人己○所提出之Ａ、Ｂ二會之
          會單各二份可資佐證。且證人丑○○亦到庭證稱其並未參加被告癸○○所
          招募之互助會等語屬實。被告雖於警訊、偵查及本院調查時供稱冒標告訴
          人巳○○一會等語，嗣又於本院審理時矢口否認上情，是被告此部分自白
          尚有瑕疵，參以證人午○○在偵查及本院調查時均證稱：我參加Ｂ會一會
          ，於八十八年八月我要標會時，癸○○對我說戊○○標到，後來我問丁聰
          敏，他說他沒有標等語，是被告應於八十八年八月二十六日時以戊○○之
          名義冒標Ｂ會一會等情，應堪認定。
    （二）告訴人辰○○及被害人甲○○、己○雖指稱：被告癸○○係冒用未○○、
          巳○○及乙○○之名義參加Ａ會，然未○○、巳○○、乙○○均有參加被
          告癸○○所招募之Ａ會，乙○○係以「天從」、「寶春」、「偉修」之名
          義參加三會，並均已為死會，未○○則以「武欽」為名參加二會且均死會
          ，巳○○則以「勝智」為名參加二會，而尚存一活會等情，業據證人蔡武
          欽、巳○○、乙○○到庭證述屬實。是告訴人辰○○、被害人甲○○、吳
          月所指稱之情事，尚有誤會。
    （三）按民間互助會，除有特別約定外，僅係會首與會員間訂立之契約，已得標
          會員依其與會首間之契約，無論何人得標均有按期繳交會款之義務，故會
          首冒名盜標，其詐欺所得之款，應僅限於未得標會員繳納之會款，對於已
          得標會員，無詐欺可言，計算會首詐欺盜標所取得財物之範圍時，自應將
          死會會員及人頭會員所應繳會款扣除。經查：被告在庭供稱：Ａ、Ｂ二會
          部分因並未保留會單，致各次得標會員及金額不明，且不記得係何時以多
          少標金標下會款等語，又經傳喚、被害人即Ａ會會員丁○○、乙○○及Ｂ
          會會員卯○、午○○、辰○○等人到庭後（其他Ａ、Ｂ會會員則地址不明
          或經傳未到庭），僅能依被害人己○所提出之會單以確定Ａ會會員丁鴻斗
          、王進源、丁麗雲、乙○○、庚○○、林武欽、林正中、巳○○、辛○○
          、丁教、未○○、丁寶春、林佩靜係於第二、第六、第七、第八、第九、
          十一、十二、十三、十四、十五、十八、十九、二十三會次標下會款，Ｂ
          會會員王進源、丁鴻斗、未○○、丁陽華、庚○○、丁雲、林生輝、林吉
          成、午○○則係於第三、第五、第七、第八、第九、十三、十六、二十、
          二十六會次標下會款，是本院雖無法查證被告利用人頭會員和冒用真正會
          員名義標取會款之確切時間，然因最接近到會之開標會次，活會之人數較
          少，依罪疑唯輕之法理，自應以停會前如附表二、三之最有利於被告之方
          式，認定Ａ、Ｂ二互助會之冒標時間及標金，以計算Ａ、Ｂ二會部分之詐
          得金額。
          綜上所述，本件事證明確，被告癸○○之犯行，堪以認定。
二、按本件互助會之標單，係以白紙記載投標者之姓名及標息金額，此為被告供稱明
    確，依民間互助會之習慣約定，此乃表示某活會會員以多少利息標取會款之意思
    ，係參與競標互助會會款之用意證明，故本件互助會所使用之標單，應屬刑法第
    二百二十條第一項之準私文書。核被告所為，係犯刑法第二百十六條、第二百十
    條之行使偽造私文書罪及同法第三百三十九條第一項之詐欺取財罪。其偽造署押
    之行為，為偽造私文書之一部行為，又偽造私文書之低度行為，為行使偽造私文
    書之高度行為所吸收，均不另論罪。被告先後多次行使偽造私文書及詐欺取財之
    犯行，時間緊接，手法及犯罪構成要件相同，顯係基於概括之犯意反覆為之，均
    應依連續犯之規定分別論以一罪，且被告行使偽造私文書之目的係在詐騙會款，
    則其所犯行使偽造私文書及詐欺取財二罪之間，有方法結果之牽連關係，為牽連
    犯，應從一重論以行使偽造私文書罪，並依連續犯之規定加重其刑。被告於各該
    次利用人頭會員詐標會款時，以一個行使偽造私文書之行為向多數活會會員詐欺
    會款，係以一行為觸犯數個詐欺取財罪，侵害數法益，為想像競合犯，應論以一
    個詐欺取財罪。至移送併辦部分，即被告冒用丑○○、黃佳慧之名義參加Ｂ會二
    會，並冒用如附表三所示之Ｂ會活會會員名義標取會款，以及被告尚冒用卯○、
    子○○之名義標取Ａ會會款之犯行，雖此部份未經檢察官起訴，但此部分與已起
    訴且論罪之部分，既有連續犯之裁判上一罪關係，依公訴不可分原理，上開未經
    起訴部分，應為起訴效力所及，本院自應一併審理。又公訴意旨認被告於八十八
    年六月二十一日招募之互助會，亦未經巳○○之同意，冒用巳○○名義標取巳○○活會一節，經查：被告僅自承其係未經告訴人巳○○同意，將告訴人巳○○列
    入上開互助會之會員，但未冒標，而係分別於八十八年七月二十一日、八月二十
    一日、九月二十一日徵得辛○○（會單記載為鳳）、庚○○（會單記載為月美
    ）、壬○○（會單記載為平安）之同意，以渠等之名標取會款，核與證人林繡鳳
    到庭證述情節相同。且告訴人巳○○係指稱其所參加之Ａ會及Ｂ會遭被告冒標，
    並未提及上開互助會，是此部分公訴意旨尚屬不能證明，惟公訴人認此部分與有
    罪部分屬連續犯之裁判上一罪之關係，爰不另為無罪之判決，附此敘明。
三、原審法院認被告罪證明確，予以論罪科刑，固非無見，然原判決就被告冒用如附
    表三所示之Ｂ會活會會員名義標取會款未及併予審酌，並漏未審究被告尚有冒用
    卯○、子○○名義標取Ａ會會款之犯行，又誤認被告於八十八年六月二十一日招
    募互助會並於該會有冒用巳○○名義標取會款之犯行，均容有未洽，本院自應將
    原判決撤銷改判。爰審酌被告之犯罪動機、目的、手段、素行良好，無犯罪紀錄
    （有台灣雲林地方法院全國前案紀錄表在卷可參），犯後坦承犯行，態度尚屬良
    好，然迄今未與被害人戊○○、甲○○、吳寅○○達成民事和解，且被告詐欺所
    得之數額高達二百六十七萬九千元等一切情狀，量處如主文所示之刑，以資懲儆
    。至偽造之標單既未扣案，且該偽造標單既無任何證明價值，且為被告犯罪之證
    物，被告應無留存之理，是偽造之標單及其上偽造之署押應已不復存在，為免日
    後沒收之困難，爰不另為沒收之諭知，併此敘明。
據上論斷，應依刑事訴訟法第四百五十五條之一第三項、第三百六十九條第一項前段
、第三百六十四條、二百九十九條第一項前段，刑法第五十六條、第二百十六條、第
二百十條、第二百二十條第一項、第三百三十九條第一項、第五十五條，罰金罰鍰提
高標準條例第一條前段，判決如主文。
本案經檢察官王淑月到庭執行職務。
中      華      民      國      九十      年      一    月      十一    日
                                        臺灣雲林地方法院刑事第二庭
                                            審判長法官  紀文勝
                              法官  倪彰鴻
                                                  法官  趙思芸
右正本證明與原本無異。
不得上訴。
                                                書記官  王淑美
中      華      民      國      九十      年      一    月      十一    日
刑法第二百十六條
行使第二百十條至第二百十五條之文書者，依偽造、變造文書或登載不實事項或使登
載不實事項之規定處斷。
刑法第二百十條
偽造、變造私文書，足以生損害於公眾或他人者，處五年以下有期徒刑。
刑法第三百三十九條
意圖為自己或第三人不法之所有，以詐術使人將本人或第三人之物交付者，處五年以
下有期徒刑、拘役或科或併科一千元以下罰金。
以前項方法得財產上不法之利益或使第三人得之者，亦同。
前二項之未遂犯罰之。
  附表一：
┌──┬─────┬────┬────┬─────┬──────────┐
│編號│ 起訖時間 │每會金額│ 總會數 │冒用人頭  │   冒標名義         │
├──┼─────┼────┼────┼─────┼──────────┤
│Ａ  │ 86.7.6   │ 20000元│   29   │丑○○    │ 巳○○(勝智)       │
│    │   至     │底標1000│        │          │ 辰○○(秀英)       │
│    │          │元      │        │          │ 蔡豐舟(豐舟)       │
│    │ 88.11.6  │(內標制)│        │          │ 吳金樹(金樹)       │
│    │  │        │        │          │ 卯○               │
│    │          │        │        │          │ 子○○(吉成)       │
│    │          │        │        │          │ 丑○○(來發)       │
│    │          │        │        │          │ 共七會             │
├──┼─────┼────┼────┼─────┼──────────┤
│Ｂ  │ 86.8.26  │ 20000元│   29   │丑○○    │ 未○○二會         │
│    │   至     │底標1000│        │黃佳慧    │ 戊○○一會         │
│    │ 88.12.26 │   元   │        │          │ 林東三一會         │
│    │          │(內標制)│        │          │ 林玉梅二會         │
│    │          │        │        │          │ 丑○○一會         │
│    │          │        │        │          │ 黃佳慧一會         │
└──┴─────┴────┴────┴─────┴──────────┘
 (續上頁)
┌──┬─────┬────┬────┬─────┬──────────┐
│    │          │        │        │          │ 共八會             │
└──┴─────┴────┴────┴─────┴──────────┘
 附表二：（Ａ會冒標日期、金額及名義，共計詐得金額一百五十五萬一千元）
┌───┬────┬─────┬──────────────┬─────┐
│會次  │標會日期│ 得標金額 │ 詐得會款                   │ 冒標名義 │
├───┼────┼─────┼──────────────┼─────┤
│ 20   │88.2.6  │  1000元  │ 171000                     │          │
│      │        │          │ (00000-0000)X9=171000      │  丑○○  │
├───┼────┼─────┼──────────────┼─────┤
│ 21   │88.3.6  │  1000元  │ 171000元                   │          │
│      │        │          │ (00000-0000)X9=171000      │  巳○○  │
├───┼────┼─────┼──────────────┼─────┤
│ 22   │88.4.6  │  1000元  │ 171000元                   │          │
│      │      │          │ (00000-0000)X9=171000      │  辰○○  │
├───┼────┼─────┼──────────────┼─────┤
│ 24   │88.6.6  │  1000元  │ 152000元                   │          │
│      │        │          │ (00000-0000)X8=152000      │  蔡豐舟  │
└───┴────┴─────┴──────────────┴─────┘
 (續上頁)
┌───┬────┬─────┬──────────────┬─────┐
│ 25   │88.7.6  │  1000元  │ 152000元                   │          │
│      │        │          │ (00000-0000)X8=152000      │  吳金樹  │
├───┼────┼─────┼──────────────┼─────┤
│ 26   │88.8.6  │  1000元  │ 152000元                   │          │
│      │        │          │ (00000-0000)X8=152000      │  卯○    │
├───┼────┼─────┼──────────────┼─────┤
│ 27   │88.9.6  │  1000元  │ 152000元            │          │
│      │        │          │ (00000-0000)X8=152000      │  子○○  │
└───┴────┴─────┴──────────────┴─────┘
 附表三：（Ｂ會冒標日期、金額及名義，共計詐得金額一百五十五萬八千元）
┌──┬─────┬────┬───────────────┬─────┐
│17  │  87.12.26│ 1000元 │   209000元                   │          │
│    │          │        │  (00000-0000)X11=209000      │  丑○○  │
├──┼─────┼────┼───────────────┼─────┤
│18  │  88.1.26 │ 1000元 │   209000元                   │          │
│    │          │        │  (00000-0000)X11=209000      │  黃佳慧  │
└──┴─────┴────┴───────────────┴─────┘
 (續上頁)
┌──┬─────┬────┬───────────────┬─────┐
│19  │  88.2.26 │ 1000元 │   190000元                   │          │
│    │          │        │  (00000-0000)X10=190000      │  未○○  │
├──┼─────┼────┼───────────────┼─────┤
│21  │  88.4.26 │ 1000元 │   190000元                   │          │
│    │          │        │  (00000-0000)X10=190000      │  未○○  │
├──┼─────┼────┼───────────────┼─────┤
│22  │  88.5.26 │ 1000元 │   190000元                   │          │
│    │          │        │  (00000-0000)X10=190000      │  林東三  │
├──┼─────┼────┼───────────────┼─────┤
│23  │  88.6.26 │ 1000元 │   190000元                   │          │
│    │          │        │  (00000-0000)X10=190000      │  林玉梅  │
├──┼─────┼────┼───────────────┼─────┤
│24  │  88.7.26 │ 1000元 │   190000元                   │          │
│    │          │        │  (00000-0000)X10=190000      │  林玉梅  │
├──┼─────┼────┼───────────────┼─────┤
│25  │  88.8.26 │ 1000元 │   190000元                   │          │
│    │          │        │  (00000-0000)X10=190000      │  戊○○  │
└──┴─────┴────┴───────────────┴─────┘


司法院資訊處製作；財團法人民間司法改革基金會備份。
